臺灣士林地方法院交通事件裁定　　　　　　　　　九十三年度交聲字第一五六一號
　　原處分機關　交通部公路總局臺北區監理所基隆監理站
　　異　議　人
　　即受處分人　甲○○
右列異議人即受處分人因違反道路交通管理處罰條例案件，對於交通部公路總局臺北
區監理所基隆監理站民國九十三年十月一日所為之處分（原處分案號：基監字第裁四
二－Ｚ00000000號），聲明異議，本院裁定如左：
    主  文
異議駁回。
    理  由
一、按道路交通管理處罰條例第三十三條第一項規定：汽車行駛於高速公路或設站管
    制之道路，而不遵管制之規定者，處汽車駕駛人新臺幣（下同）三千元以上六千
    元以下罰鍰。又汽車駕駛人有同條例第三十三條之情形者，除依原條款處罰鍰外
    ，並記違規點數一點，道路交通管理處罰條例第六十三條第一項第一款亦有明文
    。而高速公路交通管制規則第五條前段則規定：汽車行駛高速公路應依速限標誌
    指示。次按，汽車駕駛人持逾期之駕駛執照駕車者，處六百元以上一千二百元以
    下（即新臺幣一千八百元以上三千六百元以下）罰鍰，道路交通管理處罰條例第
    二十二條第一項第六款亦定有明文。
二、原處分機關係以國道公路警察局第九警察隊執勤員警於民國九十三年七月十四日
    二時五分許，在國道三號道路北向十五公里處，當場查獲異議人即受處分人甲○
    ○駕駛車牌號碼ＤＭ－九一二五號自用小客車因「一、行速一百十一公里超速二
    十一公里，經雷射槍測定（測距二百九十九公尺）；二、持逾期駕照駕車（九十
    三年四月七日）」違規，認其違反路交通管理處罰條例第三十三條第一項、第二
    十二條第一項第六款之規定當場舉發，嗣經原處分機關即交通部公路總局臺北區
    監理所基隆監理站依上開規定及違反道路交通管理事件統一裁罰標準及處理細則
    等規定，於九十三年十月一日裁處受處分人罰鍰四千八百元，並依同條例第六十
    三條第一項第一款規定，記違規點數一點。
三、聲明異議意旨略以：（一）本件異議人於九十三年七月十四日深夜駕車經過國道
    三號公路北向十五公里處，遭當時國道高速公路警察隊執勤員警（攔停之員警乃
    坐於正駕駛位之員警，而非副駕駛座之員警）攔停，告知本人違規超速。惟異議
    人聲明實未超速，員警則出示「無照片、無攝影」僅有超速值一一一公里之測速
    槍數據，便逕行舉發本人超速行駛；執勤員警並未應異議人要求除出示測速數據
    外應有之「測速時間」，以確切證明其數據乃是本人所駕駛之車輛所為，僅有一
    違規超速之數據，毫無其他證據輔佐，便指摘異議人行車超速，異議人實無法接
    受。（二）聲明異議之理由：(1)系爭處分違反「疑則有利於人民原則」及「被告
    不應自證己罪原則」：若舉發機關與異議人對於違規事實之認定有所出入，因此
    一裁罰性行政處分將會對人民基本權利之則產權造成侵害，基於法治國原則，應
    有「有懷疑應作有利於人民之認定」此一原則之適用，此乃落實憲法保障人民基
    本權利意旨所須恪遵之原則，故應本「罪疑為輕」之思考模式，始為妥適。今執
    勤員警僅出示僅有測速數據之「違規證據」，並無照片或攝影等電磁紀錄作為其
    他輔佐之證據，且並未同時出示測得此一數據之明確時間以證明確實係異議人駕
    車所為，經異議人陳述意見後，其答辯仍未澄清異議人之懷疑，僅云：「．．
    ．本雷射測速槍乃經法院公證，準確性無庸置疑．．．」以及雷射測速槍之運作
    與舉發方式；通篇未提及與澄清此一疑點，實有避重就輕之嫌。雖異議人並未質
    疑測速之準確性，惟縱經法院公證，其測得之數據亦僅為證據適格，證據力仍有
    待法官調查事實後形成心證，並非絕對，且最重要之違規時間亦即測得超速數值
    之正確時間，執勤員警始終並未提示，答辯書也未作澄清，證據力實在過於薄弱
    。再者，當時舉發異議人之員警乃是應坐於正駕駛座之人，照理說應當是由副駕
    駛之員警執行，以便有違規車輛逃逸時，正駕駛座之員警能即時驅車追捕。如今
    卻由坐於正駕駛座之人執行舉發工作，且未出示測得此一違規數據之時間，讓人
    不禁懷疑此一數據究竟是根據何人所駕駛之車輛所得？明白地說，異議人懷疑此
    一數據根本就不是異議人駕車所為，乃是之前其他車輛所致。查行政機關欲對人
    民之權利有所限制時，必須有明確之理由與事實證據，始可為之。根據「疑則有
    利於人民原則」與「被告不自證己罪」原則，行政機關於作成此一裁罰性行政處
    分時，必須竭盡所能證明所舉發之「事實」，充負此「法定舉證責任」，始可謂
    有實質正當性，而不應將舉證責任倒置於被舉發人。對於事實或理由如有懷疑、
    不明確或未有相當令人足以信服之證據時，則更應作有利於相對人之認定，始符
    憲法法治國之原則。(2)系爭處分違反行政程序法第五條「明確性原則」與第九條
    「有利不利一體注意原則」：按行政程序法第五條規定：「行政行為之內容應明
    確。」是為明確性原則，同法第九條規定：「行政機關就該管行政程序，應於當
    事人有利及不利之情形，一律注意。」是為「有利不利一體注意」原則，若有違
    反即屬有違依法行政原則。承上述，此一裁罰性處分之所根據之違規蒐證行為根
    本不明確，因為根本未出示測得數據之時間即舉發異議人違規，已有失公允，且
    未對於此注意異議人「有利」之處，均違反上述二原則，且可能係將他人違規之
    數據作為認定異議人並未違規之事實，進而違反行政程序法第八條「誠實信用原
    則」之規定，皆有違依法行政原則。此一行政處分之違法性顯然重大，應屬無效
    ，至少也應撤銷之，爰依法聲明異議等語。
四、經查，異議人甲○○於前揭時間，持逾期駕照駕駛車牌號碼ＤＭ－九一二五號自
    用小客車，行經國道三號公路北向十五公里處時，經內政部警政署國道公路警察
    局第九警察隊七堵小隊員警張維揚持編號ＰＬ一二三四二號雷射測速槍測速後，
    攔停舉發超速駕駛之違規，除有內政部警政署國道公路警察局九十三年七月十四
    日公警局交字第Ｚ00000000號舉發違反道路交通管理事件通知單一紙在
    卷可稽外，且為異議人所不爭執。異議人固否認有何於上開時地超速行駛之違規
    行為，就交通部公路總局臺北區監理所基隆監理站民國九十三年十月一日所為之
    基監字第裁四二－Ｚ00000000號處分認其超速行駛部分，聲明異議，並
    以前揭情詞置辯。然查：
（一）經本院隔離訊問值勤之內政部警政署國道公路警察局第九小隊七堵小隊警員張
      維揚、郭俊德，據證人即舉發警員張維揚到庭結證略以：當時伊係與另一同事
      郭俊德在國道三號北向十五公里處執行勤務，郭俊德坐在車內，伊站在車外持
      編號ＰＬ一二三四二號雷射槍執勤，當時該自用小客車向伊等值勤方向行駛而
      來，測得該自用小客車時速達一一一公里，已經超速，伊就請郭俊德開啟警示
      燈及警報器，伊就指揮該車停車。因為該車是向渠等方向駕駛過來，測得數值
      時，不是背離渠等而去，所以還有一段距離可以攔停。當時伊所持用之編號Ｐ
      Ｌ一二三四二號雷射測速槍開機後，機器裡面會出現紅點，操作方式是以視窗
      口之紅點對準目標車輛，持續按押板機，會出現該車速度，伊測試的時候要隨
      著該車的速度移動，該車測試時只可以鎖定一台車，這是機器的限制。又當時
      因為是半夜，車量少，所以可以確定伊當時所測定的是哪台車，不致誤認等語
      （見本院九十三年十二月十日訊問筆錄，第三頁至第六頁參照）。則依證人張
      維揚之證述，伊於九十三年七月十四日凌晨二時許，在國道三號北向十五公里
      處持編號ＰＬ一二三四二號雷射槍確測得異議人即受處分人所駕駛之車號ＤＭ
      －九一二五號自用小客車行車時速達一一一公里之事實。衡情證人張維揚係內
      政部警政署國道高速公路警察局第九警察隊七堵小隊之警員，僅係於依法執行
      定點測試車輛勤務時，適時發現異議人超速行駛之違規事實，立即攔停該車舉
      發違規，並無其他積極證據可認其有何濫行舉發違規之情形；再者，證人張維
      揚與異議人均不相識，素無嫌隙，且在隔離訊問、偽證重典之心理壓力下到庭
      結證，不致甘冒觸犯偽證之罪責，故意構詞誣陷異議人，故證人張維揚所證堪
      予採信。
（二）再就系爭之編號ＰＬ一二三四二號雷射測速槍之準確度而言，有國際檢驗合格
      證明文件，並經本國法院公證，分有證明文件及證書在卷可稽其準確性毋庸置
      疑等情，亦有內政部警政署國道公路警察局第六警察隊九十三年八月二十三日
      公警六（九）刑訴字第０九三０００五九四號函、內政部警政署國道公路警察
      局九十年三月七日（九０）公局交字第０五三三一號函附本件使用雷射槍之原
      廠出廠證明及國外檢驗合格證明文件影本各一份在卷可憑（本院按：函件誤載
      雷射槍序號為ＰＬ一二三三四，惟檢附之證書則屬正確）。又該雷射槍測速器
      架設位置離車道二十呎，測二百呎以外之目標車，ＣＯＳ效應誤差不會大於０
      、五％，其誤差結果只會減低測速，不會偏高，只對違規車有利的為結果等情
      ，則有雷射測速槍使用手冊一份附卷足憑，堪認本件國道公路警察局第九警察
      隊用以測速之雷射槍測定器誤差值極小，且縱有誤差，其結果係測得之速率較
      實際速率低，故此誤差是對被測車輛有利，異議人就系爭測速雷射槍之準確度
      亦無爭執，是該雷射槍之測定結果堪可採信。
（三）至異議人雖另辯稱：本件違規警方並未出示除速度、距離以外之超速證據，又
      未確定測得超速值時速一一一公里之時間，可能係當時有一部很快的車超速飛
      馳而過云云。然查，本件員警使用之雷射測速槍係針對行駛中之車輛採「單一
      鎖定」，以雷射光束（顯示幕中會出現紅點）直接瞄準違規車輛測得該車車速
      ，屬「單點單台」之測速方式，倘先鎖定Ａ車，之後又鎖定Ｂ車，顯示出來的
      是最後鎖定的Ｂ車時速；且雷射測速均為非照相式，亦無法留存，故警方於舉
      發違規當時無法照相或列印數據存證，上情均據本院當庭勘驗無訛（本院九十
      三年十二月十日訊問筆錄參照）。是雷射測速槍既有機器之限制，防止人為操
      作誤差，又查無舉發員警刻意誣陷之情事，舉發員警張維揚又既已當場將該雷
      射測速槍之測速結果交由異議人觀看，異議人亦不否認其情，且舉發當時確實
      是鎖定異議人所有之自小客車，業據證人張維揚證述綦詳，已如前述，是異議
      人空言辯稱：伊並無超速行駛，警方應係誤測，可能係其他車輛超速云云，即
      無從採取。
（四）再受處分人又稱，舉發員警張維揚及郭俊德值勤方式有異常規，不利追緝未依
      指示攔停之車輛，此節則據證人即警員郭俊德亦證稱略以：伊當只有攔停以後
      才參與，伊當天是坐在駕駛的乘客坐位。通常執勤的時候都是由執勤車之駕駛
      人來持雷射槍舉發，而正常情形有可能由副駕駛人做持雷射槍舉發的勤務，這
      是同事之間的協調，一般都是由駕駛人來做持槍的動作，另外也是有可能同事
      之間的協調來做持槍的勤務等語在卷（見前揭訊問筆錄，第七頁參照）。
（五）受處分人另辯以系爭處分有違明確性原則，僅有測速數值，證據薄弱云云。惟
      查，系爭處分業據載明違規時地，已得特定舉發之違規事實及其時、地；再者
      ，交通異議事件除照片、測速速值等科學證據以外，證人之證詞亦有證據能力
      ，非不得結合其他證據資為認定事實之依據，異議人所指尚有誤會。本件事證
      明確，異議人之違規行為，堪以認定。
五、從而，原處分機關依道路交通管理處罰條例第三十三條第一項、第二十二條第一
    項第六款之規定，合計裁處罰鍰四千八百元，並依同條例第六十三條第一項第一
    款之規定，記違規點數一點，核無不當。本件異議為無理由，應予駁回。
據上論斷，應依道路交通案件處理辦法第十九條，裁定如主文。
中　　　華　　　民　　　國　　九十三　　年　　 十二 　　月　　二十八　　日
                                    臺灣士林地方法院交通法庭
                                        法　官  許  辰  舟
右正本證明與原本無異。
如不服本裁定應於送達後五日內向本院提出抗告狀。
                                        書記官  蘇  彥  宇
中　　　華　　　民　　　國　　九十三　　年　　 十二 　　月　　二十八　　日
